臺灣高等法院刑事判決　　　　　　　　　　　　　　九十三年度上易字第三六五號
　　上　訴　人　臺灣板橋地方法院檢察署檢察官
　　被　　　告　乙○○
右上訴人因被告妨害名譽案件，不服臺灣板橋地方法院九十一年度簡上字第二四八號
，中華民國九十三年一月九日第一審判決（聲請簡易判決處刑案號：臺灣板橋地方法
院檢察署九十一年度偵字第三七九四號），提起上訴，本院判決如左：
    主  文
原判決撤銷。
乙○○散布文字，指摘足以毀損他人名譽之事，處拘役貳拾日，如易科罰金以佰元
折算壹日。
    事　實
一、乙○○意圖散布於眾，於民國（下同）九十年九月十三日，在台北縣中和市○○
    路三十號四季花鄉社區內，將其所書寫「上屆監委甲○明知管委會之不法情形而
    不阻止，乃故意陷人於罪」、「前監委甲○代簽二人....，因該三人之行為不但
    使該文件成為百分之百偽造文書，而且侵害全體住戶權利」之存證信函影印，並
    將之投入該社區住戶之信箱多只內，而散布該存證信函影本，誹謗甲○足以毀損
    甲○本人之名譽。
二、案經告訴人甲○訴請臺灣板橋地方法院檢察署檢察官偵查，由該署檢察官向原審
    聲請簡易處刑。
    理  由
壹、程序部分
　　按法院得為簡易判決處刑者，以所科之刑係宣告緩刑、得易科罰金之有期徒刑及
　　拘役或罰金為限；於檢察官聲請以簡易判決處刑之案件，經法院認應為無罪判決
　　之諭知者，應適用通常程序審判之，刑事訴訟法第四百四十九條第三項、第四百
　　五十一條之一第四項但書第三款、第四百五十二條分別規定甚明。又地方法院簡
　　易庭對被告為簡易判決處刑後，經提起上訴，而地方法院合議庭認應為無罪判決
　　之諭知者，依同法第四百五十五條之一第三項準用第三百六十九條第二項之規定
　　意旨，應由該地方法院合議庭撤銷簡易庭之判決，改依第一審通常程序審判。其
　　所為判決，應屬於「第一審判決」，檢察官仍得依通常上訴程序上訴於管轄第二
　　審之高等法院（最高法院九十一年度台非字第二一號判決參照）。查本件經原審
　　簡易庭依檢察官聲請簡易判決處刑書所舉之犯罪事實及證據，諭知有罪判決，嗣
　　經上訴原審合議庭撤銷簡易庭判決，改依第一審通常程序審判，並諭知無罪判決
　　，揆諸前揭規定，該地方法院合議庭就被告所為無罪之判決，係屬於「第一審判
　　決」，檢察官既不服原審合議庭第一審判決，自得就該案件向本院提起上訴。被
　　告具狀指稱本件原審合議庭為第二審法院，不能再上訴等語，似有所誤，核先敘
　　明。
貳、實體部分
一、訊據被告乙○○固不否認將其所書寫記載「上屆監委甲○明知管委會之不法情形
    而不阻止，乃故意陷人於罪」、「前監委甲○代簽二人....，因該三人之行為不
    但使該文件成為百分之百偽造文書，而且侵害全體住戶權利」之存證信函影印散
    發於住戶信箱，惟辯稱：我根本不認識告訴人，我是發現事實，他們拿偽造的資
    料，不開會偽造會議記錄，告訴人公然偽造文書，係出於合理懷疑，且屬可受公
    評之事，沒有毀謗意思云云。被告於原審審理時則辯稱：告訴人甲○非本社區之
    區分所有權人，亦非社區之住戶，更非住戶之配偶，竟擔任社區監察委員，且本
    社區第一屆管理委員會第二次區分所有權人會議，只有會議紀錄沒有出席人名冊
    ，甚至將八十九年三月三十一日之出席名冊塗改為同年四月十六日之出席名冊，
    甲○身為監察委員明知管委會這樣大的錯誤，竟然不阻止，又告訴人甲○偽造二
    係偽造云云。經查：
    (一)右揭事實，經告訴人甲○於歷次偵審及本院審理時指訴歷歷，並提出存證信函
      二紙為憑（見第二八六九號偵查卷第六頁、第九頁）。而告訴人所指訴之存證
      信函，確為被告書寫散發乙節，為被告所承認（見原審二卷第八０頁）。復依
      告訴人提出之四季花鄉社區勤務日誌影本記載：「九十年九月十三日十七點十
      分５－２樓住戶（即被告）將存證信函投入每戶信箱內，無法制止」，核與檢
      察官勘驗社區攝影機所錄製畫面：「時間九十年九月十三日十七時十分四十四
      秒開始..... 可看見有人在投遞信件於信箱」等情相符，有勘驗筆錄及勤務日
      誌在卷可按（見第三七九四號偵查卷第五頁、本院卷告證三）。則被告有意圖
      散布於眾，而以散布文字之方式，對於具體事實指摘、傳述之客觀行為，自堪
      可認定。上開存證信函中所指述「上屆監委甲○明知管委會之不法情形而不阻
      止，乃故意陷人於罪」、「前監委甲○代簽二人....，因該三人之行為不但使
      該文件成為百分之百偽造文書，而且侵害全體住戶權利」等事實，予以整體之
      綜合觀察，顯然對於告訴人，給予相當負面之評價。是以，前開文字之記述內
      容顯已對告訴人之社會地位或評價遭受貶損，故被告所為致使自訴人之名譽已
      造成毀損之客觀事實，堪予認定。
    (二)被告雖辯稱：未寄發系爭記載「上屆監委甲○明知管委會之不法情形而不阻
      止，乃故意陷人於罪」之存證信函，係社區保全人員取走，保全人員將文件暫
      放桌上而遭主委曾蔚華取走，故被告未散發上開存證信函，並提出漢威保全公
      司張國榮出具之報告書及存證信函各一紙以佐（見原審二卷第九頁、第十九頁
      ）；告訴人甲○之住址係台北縣土城是青雲路七十號之三十四樓，並非社區
      的地址及日期（見第二八六九號偵查卷第五九頁），且告訴人並非區分所有權
      人，不能擔任監察委員（原審一卷第四一頁）；八十九年四月十六日有會議
      記錄，但沒有人來開會，他們是用立可白將開會原為三月三十一日更改為八十
      九年四月十六日，告訴人與曾蔚華、范宏書三人偽造文書，他們三人簽二十一
      張的名，我在寄給羅秀鳳的存證信函內所述之偽造文書就是指他們無權代簽委
      託書（見原審一卷第四一頁）云云。惟查：
      被告於原審審理時提出之記載「上屆監委甲○明知管委會之不法情形而不阻
        止，乃故意陷人於罪」存證信函，經本院調查發現其多處經劃線塗改，與告
        訴人所提出之存證信函內容不同，顯然並非同件影本，故縱認案外人張國榮
        出具之報告書所指真實，亦不能據以為被告有利之認定。
      依告訴人所提出之九十年六月二日四季花鄉社區區分所有權人會議出席委託
        書二份，其上之代理人甲○之地址，分別記載為「中和市○○路三十之十二
        號九樓」及「中和市○○路三十之十二號二樓」，固有委託書二紙存卷可按
        （見第二八六九號偵查卷第七六頁、第七八頁），惟告訴人係四季花鄉社區
        之住戶，且經住戶王美燕、徐美綺之委任出席九十年六月二日之區分所有權
        人會議，業據證人王美燕、徐美綺於偵查時證述無訛（見第二八六九號偵查
        卷第八０頁反面）。被告於原審審理時亦具狀自稱：「告訴人並非住戶陳玉
        珠之配偶僅為同居人」（見原審二卷第五二頁），可見被告亦明知告訴人係
        四季花鄉住戶，從而被告辯稱告訴人於他處
        告並非社區住戶而有代簽偽造文書云云，自無可採。又，雖依四季花鄉公寓
        大廈區分所有權人第一次會會議記錄第二案決議：監察委員須為區分所有權
        人（見第二八六九號偵查卷第四四頁），惟告訴人係經區分所有權人會議決
        議擔任監察委員，亦經被告所坦認（見同上卷第五九頁），則縱認其推選程
        序有瑕疵，亦無證據足認係因告訴人偽造文書所致。
      依被告所提八十九年四月十六日「四季花鄉公寓大廈區分所有權人會議出列
        席單位及人員附冊」，其日期或有記載「八十九年四月十六日」、「八十九
        年三月三十一日」，前後參差不一，顯有遭立可白塗改之痕跡，且與八十九
        年三月三十一日區分所有權人會議出列席單位及人員附冊相互比對，除前者
        日期遭塗改外，其餘出列席人員及簽名均無二致，固有上開名冊附卷可按（
        分見第二八六九號偵查卷第一三四至一三九頁、原審一卷第七一頁至第一一
        五頁），惟查，告訴人稱：「我是八十幾年九月十八日才擔任監委」、「八
        十九年四月十六日我人在國外」（見原審一卷第四二頁、第二四三頁），並
        有
        第一屆管理委員，後來四月十六日開會後擔任監察委員」（見原審一卷第一
        五０頁），足見告訴人所言非虛，既然告訴人於八十九年四月十六日因出國
        並未出席開會，且當時亦非擔任社區監察委員，被告泛指告訴人擔任監察委
        員明知管委會不法情形而不阻止，或指告訴人與曾蔚華、范宏書三人偽造四
        月十六日之出席名冊云云，均與事實不合。
    (三)按刑法第三百十一條規定之誹謗罪之免責事由，係以善意發表言論為要件，其
      中第三款之規定，係為保障對於與公眾利益有關事項之意見或評論表達之自由
      ，所發表適當之評論。本件關於四季花鄉社區區分所有權人會議，為針對社區
      共同事物及涉及權利義務之有關事項所為之會議，與該社區管理工作息息相關
      ，固屬於刑法第三百十一條第三款所定之「可受公評之事」，惟被告既明知告
      訴人於八十九年四月十六日當時並非擔任社區監察委員，竟指摘傳述告訴人擔
      任監察委員明知管委會不法情形而不阻止等不符事實之存證信函，自非出於合
      理懷疑。縱被告懷疑告訴人未獲證人王美燕、徐美綺授權代理出席八十九年六
      月二日區分所有權人會議，或質疑告訴人與曾蔚華、范宏書三人偽造四月十六
      日之出席名冊，惟被告與相關證人同住於一社區，自可詢問即知真相，惟被告
      竟未先查詢證人，此經被告供承在卷（見第二八六九號偵查卷第五九頁反面）
      ，即基於個人主觀意見具體指摘傳述告訴人代簽二人之人身攻擊存證信函，則
      此種容任自己輕率行為致告訴人名譽遭受毀損之態度，難謂無真實惡意，均非
      基於善意發表適當之評論，不能免責。被告上開所辯，無非卸責之詞，不能採
      信，其犯行事證明確，應依法論科。
二、原審未能詳查，遽以被告所為並無真實惡意，認被告無任何誹誘之犯意，而諭知
    被告無罪判決。惟被告明知告訴人於八十九年四月十六日時並非擔任社區監察委
    員，竟指稱告訴人擔任監察委員明知管委會不法情形而不阻止，且未經查證即輕
    率指摘告訴人代簽，均非善意發表言論，原審認被告所發表係基於合理懷疑並無
    真實惡意，自非允洽。上訴意旨指摘原判決不當，為有理由，應由本院撤銷改判
    。爰審酌被告犯罪動機、目的、手段、素行，犯罪後猶不知悔改，飾詞否認等一
    切情狀，量處拘役貳拾日，並諭知如易科罰金，以佰元折算壹日。
據上論斷，應依刑事訴訟法第三百六十九條第一項前段、第三百六十四條、第二百九
十九條第一項前段，刑法第三百十條第二項、第四十一條第一項前段，罰金罰鍰提高
標準條例第一條前段、第二條，判決如主文。
本案經檢察官張秋雲到庭執行職務。
中　　　華　　　民　　　國　　九十三　　年　　　四　　　月　　十六　　日
                              臺灣高等法院刑事第四庭
                                  審判長法  官  蔡  永  昌
                                        法  官  李  英  豪
                                        法  官  陳  榮  和
右正本證明與原本無異。
不得上訴。
                                        書記官  劉  麗  芬
中　　　華　　　民　　　國　　九十三　　年　　　四　　　月　　 十九 　　日
附錄本判決論罪科刑法條：
中華民國刑法第三百一十條第一項、第二項
(誹謗罪)
意圖散布於眾，而指摘或傳述足以毀損他人名譽之事者，為誹謗罪，處一
年以下有期徒刑、拘役或五百元以下罰金。
散布文字、圖畫犯前項之罪者，處二年以下有期徒刑、拘役或一千元以下
罰金。
對於所誹謗之事，能證明其為真實者，不罰。但涉於私德而與公共利益無
關者，不在此限。
